臺灣臺中地方法院刑事判決　　　　　　　　　　　　　九十四年度易字第一七號
　　公　訴　人　臺灣臺中地方法院檢察署檢察官
　　被　　　告　丙○○
　　選任辯護人　江來盛
右列被告因業務侵占等案件，經檢察官提起公訴（九十三年度偵續字第四一號），本
院判決如左：
    主  文
丙○○無罪。
    理  由
一、公訴意旨略以：被告丙○○係設於臺中巿黎明路二段四二０號Ｂ棟十七樓之五「
    尚昱帳款管理顧問有限公司」實際負責人，為從事業務之人，於民國九十一年五
    月間，與告訴人乙○○簽定委託書，受託代為收取乙○○之債務人甲○○、廖敦
    敬、何昌憲、詹曜懇、蔡素玉、吳仲華、吳仲澧等人之欠款，並由乙○○交付上
    開債務人簽發之票據二十二張作為債權憑證，雙方約定以實收欠款百分之五十作
    為丙○○之勞務費用及酬勞金，詎被告丙○○意圖自己不法所有，於九十二年二
    月二十五日在臺灣基隆地方法院向蔡素玉收取債務新臺幣（下同）十七萬元，依
    約定應返還乙○○八萬五千元，竟僅返還五萬四千元，其餘三萬一千元則侵占入
    己；另基於意圖損害乙○○利益，於九十一年九月二十五日利用受託代乙○○向
    甲○○索討二百十萬元欠債，未經乙○○授權，擅自與甲○○協議免除其中一百
    八十萬元之債務，使甲○○僅需償還三十萬元欠款，同意其分十期給付，並收取
    甲○○所簽發面額三十萬元之本票一紙作為擔保，且將乙○○先前所交付發票人
    甲○○、票號０四七二０六號、發票日八十六年一月九日、到期日八十六年七月
    二十日、面額二百十萬元之本票一紙交還甲○○，因而違背其任務，致乙○○受
    有一百八十萬元債權之損害，因認被告丙○○涉有刑法第三百三十六條第二項之
    業務侵占罪嫌及同法第三百四十二條第一項之背信罪嫌
二、按犯罪事實應依證據認定之，無證據不得認定犯罪事實。又不能證明被告犯罪者
    ，應諭知無罪之判決，刑事訴訟法第一百五十四條第二項、第三百零一條第一項
    分別定有明文。又認定不利於被告之事實，須依積極證據，苟積極證據不足為不
    利於被告事實之認定時，即應為有利於被告之認定，更不必有何有利之證據。另
    按事實之認定，應憑證據，如未能發現相當證據，或證據不足以證明，自不能以
    推測或擬制之方法，以為裁判基礎；又認定犯罪事實，所憑之證據，雖不以直接
    證據為限，間接證據亦包括在內，然無論直接或間接證據，其為訴訟上之證明，
    須於通常一般之人均不致於有所懷疑，而得確信其為真實之程度者，始得據之為
    有罪之認定，倘其證明尚未達到此一程度，而有合理性懷疑之存在時，即無從為
    有罪之認定。再按告訴人之告訴，係以使被告受刑事追訴為目的，其指訴是否與
    事實相符，仍應調查其他證據，以資審認，必被害人所述被害情形，無瑕疵可擊
    ，且就其他方面調查，又與事實相符，始足據為有罪判決之基礎，最高法院三十
    年上字第八一六號判例、四十年台上字第八六號判例、三十年上字第一八三一號
    判例、七十六年台上字第四九八六號判例及八十一年度台上字第三五三九號裁判
    分別著有明文可資參照。又刑事訴訟法第一百六十一條已於九十一年二月八日修
    正公布，其第一項規定：檢察官就被告犯罪事實，應負舉證責任，並指出證明之
    方法。因此，檢察官對於起訴之犯罪事實，應負提出證據及說服之實質舉證責任
    。倘其所提出之證據，不足為被告有罪之積極證明，或其指出證明之方法，無從
    說服法院以形成被告有罪之心證，基於無罪推定之原則，自應為被告無罪判決之
    諭知（最高法院九十二年台上字第一二八號判例參照）。再按刑法上之侵占罪，
    須持有人有變易原來持有意思而為不法所有之意思，始能成立。如僅將持有之物
    延遲交還或有其他原因，致一時未予交還，既欠缺主觀犯意，即難繩以侵占罪。
    倘被告因認其與他人有債務糾紛，因而暫不交還所收取之貨款及所使用之汽車，
    因主觀上並無不法所有之意圖，自不能論以侵占罪（最高法院六十八年台上字第
    三一四六號判例、八十二年度台上字第五０六五號裁判意旨參照）。
三、公訴意旨認被告涉有前開業務侵占及背信犯嫌，主要係以告訴人乙○○之指訴、
    委託書、票號０四七二０六號、發票日八十六年一月九日、到期日八十六年七月
    二十日、面額二百十萬元及票號一七四二五八號、發票日九十一年九月二十五日
    、面額三十萬元、到期日九十二年五月三十日之本票各一紙為其論據。訊據被告
    丙○○坦承受告訴人乙○○委託處理前開債務人債務，並已向債務人蔡素玉收取
    十七萬元，且與債務人甲○○達成協議，將債權額減為三十萬元，並收取甲○○
    所簽面額三十萬元本票一張及交還二百十萬元本票一張等情，然堅決否認涉有右
    揭犯行，辯稱：自債務人蔡素玉收回之十七萬元欠款，扣除百分之五十之勞務費
    用後，依約本應交付告訴人八萬五千元，然因告訴人乙○○要與伊終止前開委任
    契約，是伊所支出之相關規費合計二萬三千零五十八元應由告訴人負擔，另因告
    訴人夫婦前與伊一同前往大陸，但告訴人臨時變更行程，因此多增加機票費用九
    千一百二十八元，亦應由告訴人負擔，經扣除前述費用後，僅餘五萬四千三百二
    十二元，已將上開款項交予告訴人；另與甲○○達成債權額減為三十萬元，並分
    十期給付，係經告訴人同意所為，且於收受甲○○第一期匯款三萬元後，即匯款
    一萬五千元予告訴人等語。經查：
(一)、業務侵占部分：
１、本件被告自債務人蔡素玉處收回之十七萬元欠款，扣除百分之五十之勞務費用後
    ，本應交付告訴人八萬五千元，然因告訴人乙○○要與被告終止前開委任契約，
    是被告乃另扣除應由告訴人負擔之相關規費合計二萬三千零五十八元，另因告訴
    人夫婦前與被告一同前往大陸，但告訴人臨時變更行程，因此多增加機票費用九
    千一百二十八元，再扣除此部分機票費用後，賸餘五萬四千三百二十二元，業已
  交予告訴人等情，除據被告一再陳稱無訛外，並經證人即被告之公司會計小姐丁○○於偵查中具結證稱：依照委任契約書第四點規定，公司酬勞為實收帳款百分
    之五十，且應已包括其他規費或費用，不再另向客戶收取其他規費或費用，惟如
    果客戶違約，則會另收取手續費，本件因告訴人於公司未將受託收取債權全數收
    回前，即表示要撤銷委任，被告即指示伊收取手續費，並囑扣扣除法院收取規費
    及告訴人前往大陸機票費用後，始將五萬四千元交予告訴人等語無訛；再參以被
    告受告訴人委託代為處理債務人債務後，對甲○○、廖敦敬、何昌憲、詹曜懇、
    蔡素玉、吳仲華、吳仲澧等債務人共支出二萬三千零五十八元之規費，而被告另
    行為告訴人支出機票費用九千一百二十八元，亦分別有被告所提出之請款核對單
    六紙及國泰銀行信用卡消費往來明細表一紙可按，且告訴人乙○○於偵查中亦不
    否認被告確有支出前開機票費用，僅陳稱：伊係至大陸為被告做事，故被告不應
    扣伊機票錢等語；另佐以被告於九十二年四月十七日即匯款五萬四千三百二十二
    元至告訴人指定戶頭之前，尚另寄發存證信函表明前述扣款之內容，亦有存證信
    函影本一紙附卷可參，綜上各情，相互勾稽，足見被告確係認為伊得對告訴人扣
    除已代墊之規費及機票費用，始有此舉。
２、至公訴人雖以「被告與告訴人乙○○所簽委任契約書所載，雙方僅約定代刻印章
    及指定專門用途、特別代理權、不得以暴力、恐嚇、脅迫、擄人、勒索方式討債
    、分配實收款事項，並未約定被告可向告訴人收取相關規費及前往中國大陸機票
    等費用，被告已向債務人蔡素玉收取十七萬元債務，卻未依約定將收取金額之一
    半交予告訴人，而僅交五萬四千元予告訴人，被告所辯可向告訴人收取相關規費
    及告訴人前往中國大陸機票等費用，是否真實，則非無疑」等論述，認定被告實
    有業務侵占犯行，然被告主觀上既認為伊得對告訴人扣除已代墊之規費及機票費
    用，方有前開扣款之舉，已如前述，其主觀上即乏不法所有之意圖，至被告是否
    有向告訴人收取相關規費及前往中國大陸機票等費用之請求權依據，乃係民事糾
    葛，應由告訴人循民事途徑解決，本院亦無加以認定之必要，併予指明。
(二)、背信部分：
１、細譯兩造間委任契約書第二點約定「前項委託催收事宜，受託人並有民事訴訟法
    第七十條第一項但書及同條第二項規定之特別代理權限」，又按訴訟代理人就其
    受委任之事件有為一切訴訟行為之權。但捨棄、認諾、撤回、和解、提起反訴、
    上訴或再審之訴及選任代理人，非受特別委任不得為之。關於強制執行之行為或
    領取所爭物，準用前項但書之規定，民事訴訟法第七十條第一、二項亦分別定有
    明文。從而，被告應有訴訟上之捨棄、認諾、撤回、和解權限，已無疑義，又前
    開訴訟行為行使之結果，除發生訴訟法上之效果外，亦會發生實體法上之效果，
    例如在訴訟上成立和解時，除在訴訟上有與確定判決一般之效力外（民事訴訟法
    第三百八十條第一項參照），在實體法上，亦具有民法上和解契約之效力（最高
    法院七十一年台上字第一００九號判例意旨參照），質言之，於訴訟上為和解之
    法律效果，已包含訴訟外和解之法律效果，故被告於訴訟上既有前開權限，於訴
    訟外自非不得為上開行為，況告訴人於偵查中亦自承：對於楊恭民之債權，伊係
    交支付命令、確定債權證明書及本票給被告去催討等語，則對於楊恭民部分已無
    為何訴訟行為之必要，足見被告於訴訟外亦應有前開捨棄、認諾、撤回、和解權
    限。又按稱和解者，謂當事人約定，互相讓步，以終止爭執或防止爭執發生之契
    約，民法第七百三十六條定有明文。本件被告與甲○○達成債權額減為三十萬元
    ，並分十期給付，並非完全免除其債務，是其行為應評價為和解之行為，而非單
    純之免除債務，而被告本有和解之權，已如前述，是被告並未違背其任務，堪以
    認定。
２、又本案被告當初與甲○○達成和解之情形，業據證人甲○○於本院審理時到庭具
    結證稱：「（你跟乙○○歌廳抵讓的權利金是否二百一十萬元，為何後來沒有給
    他？）因為房子是法拍，已經被拍賣掉了，沒有辦法使用，另外他告訴我地主那
    邊有一百一十萬元押金，但這部分早就被租金扣完了」、「（和解當時情形如何
    ？）我本來欠乙○○二百一十三萬元，乙○○找被告帶兄弟來跟我要錢，後來，
    大家坐下來談，以三十萬元和解，我再開一張三十萬元本票分十期，他把原來的
    本票還給我」、「（當時是誰提議以三十萬元和解？）因為被告有請人，我也有
    請我朋友處理，是我的人跟他們的人談的結果」、「（你後來三十萬元你付了幾
    期？）三萬元。後來因為我在監服刑，所以就沒有再給」等語。足見本件債權本
    有爭議存在，且其後證人甲○○亦委託友人出面與被告協商，雙方始同意以三十
    萬元和解，再參以本件被告於收取債權後，得取得百分之五十之勞務報酬及酬勞
    金，為兩造委任契約書第四條所明訂，衡諸常情，倘前開債權極易收取，告訴人
    儘可自行前往收取，又何必支付鉅額報酬予被告，足見前揭債權本即難以收取，
    是被告辯稱：已積極與甲○○協商等語，尚堪採信，則被告為取得甲○○還款之
    誠意，與其達成債權額減為三十萬元，並分十期給付，本難認有何損害告訴人本
    人之利益之意圖，至甲○○嗣後雖未繼續依約履行，然此係因甲○○於和解後入
    監服刑之結果，並非被告和解當時所能預見，亦難以此即認被告有損害告訴人本
    人之利益之意圖。況被告於收取債權後，既得取得百分之五十之勞務報酬及酬勞
    金，則被告收取之債權越多，其本身亦可獲得較高之報酬，是被告基於自身利益
    之考量，應無故意收取較少債權金額之理，是本件被告辯稱：並無為自己或第三
    人不法之利益，或損害本人利益之意圖等語，亦足採信。
３、至被告選任辯護人雖以前開告訴人對甲○○之債權已罹於時效，足見告訴人未受
    損害等語，為被告辯護，然本件被告客觀上並無違背任務之行為，且主觀上亦無
    為自己或第三人不法之利益，或損害本人之利益之意圖，已如前述，是被告行為
    ，已無從構成刑法之背信罪，至被告行為是否足生損害告訴人，已無審究必要，
    併予指明。
四、綜上所述，本案顯缺乏足以證明被告丙○○有業務侵占及背信之犯罪證據，此外
    復查無其他積極證據足資認定被告有何公訴人所指之業務侵占及背信犯行，揆諸
    首揭法條及裁判意旨，應認不能證明被告丙○○犯罪，依法應為被告丙○○無罪
    之諭知。
據上論斷，應依刑事訴訟法第三百零一條第一項前段，判決如主文。
中      華      民      國    九十四    年      四      月    二十七    日
                                臺灣臺中地方法院刑事第十庭
                                    審判長法  官  郭  瑞  祥
                                          法  官  黃  家  慧
                                          法  官  黃  炫  中
右正本證明與原本無異。
如不服本判決，應於送達後十日內向本院提出上訴狀（須附繕本），上訴於台灣高等
法院台中分院。
                                          書記官
中      華      民      國    九十四    年      四      月    二十七    日
